臺灣高等法院臺南分院民事判決　九十一年度上易字第八一號
　　　上　訴　人　　甲○○
　　　被　上訴人　　乙○○
右當事人間請求確認通行權事件，上訴人對於中華民國九十一年二月十八日臺灣臺南
地方法院第一審判決（九十年度訴字第二二二六號）提起上訴，本院（言詞辯論終結
期日：九十一年七月九日）判決如左：
      主      文
上訴駁回。
第二審訴訟費用由上訴人負擔。
      事      實
甲、上訴人方面：
  一、聲明：求為判決：（一）原判決廢棄。（二）被上訴人在第一審之訴駁回。（
      三）第一、二審訴訟費用由被上訴人負擔。
  二、陳述：除與原判決記載相同者，予以引用外，補稱：
  （一）坐落台南縣白河鎮○○○段原八九四地號土地為上訴人之父母所有，於民國
        （下同）五十三年四月六日贈與部分土地予訴外人賴輝雄，由賴輝雄分割取
        得同段八九四地號土地，上訴人之父母取得同段八九四之四地號土地，後由
        賴輝雄於六十一年四月十二日出賣同段八九四之一五地號土地（由同段八九
        四地號土地分割而來）予被上訴人之父後並由被上訴人繼承。現同段八九四
        地號土地所有權人賴安朋、賴信介、賴信元及賴天賜（下稱賴安朋等四人）
        並立有同意書，願提供八九四地號土地供被上訴人通行，以至公路，故連接
        原審判決附圖所示Ｂ部分之通行道路應從同段八九四地號土地予以留設，然
        原審判決竟置該同意書於不顧，亦未斟酌其間之買賣關係，而將上訴人所有
        之土地因原判決附圖Ａ部分劃為留設之通行道路而分為兩側，此實難令上訴
        人認同。
  （二）按有通行權人應於通行之範圍內，擇其對周圍地損害最少之處所及方法為之
        （民法第七百八十七條參照），查同段八九四之四與八九四之六地號土地為
        上訴人三兄弟分別共有，日後有分割之可能，現原審判決所留設之通行道路
        ，竟將原本相鄰之同段八九四之四及同段八九四之六地號二筆土地予以割裂
        ，恐造成日後上訴人使用收益上之不便及損害，而於分割時亦難以公平分配
        ；又參酌民法第七百八十七條意旨，縱同段八九四之六地號土地現栽植果樹
        ，然被上訴人依法本應擇其對上訴人損害最少之處所通行之，然原審判決竟
        僅顧及被上訴人之利益及通行之便利，置上訴人之鉅大損害於不顧，顯違民
        法第七百八十七條規定之立法意旨，故被上訴人所有同段八九四之一五地號
        土地以如附圖第一案所示Ａ、Ｂ、Ｃ、Ｄ部分通行至公路最為適宜，亦兼顧
        兩造之利益。
  （三）民法第七百八十七條及第七百八十九條關於「袋地通行權」之規定，係指土
        地所有權人或其他利用權人之「土地」與公路隔離之袋地，無設置之通路以
        至公路而言；又依民法第七百八十七條第二項規定「有通行權人，應於通行
        必要之範圍內，擇其周圍地損害最少之處所及方法為之。」，查被上訴人所
        有系爭地段八九四之一五地號土地，雖為上述所稱之袋地，其於該土地上興
        建之建物係坐落於該土地之最南端，而八九四之一五地號土地北側，則距離
        通行至公路之通路不遠，按袋地通行權係為促進物盡其用之社會整體利益之
        目的，且以對周圍地損害最少之方法為原則，故應以該袋地如何通往公路之
        損害周圍地最少之方法為原則來規劃通行方法，而非以袋地上之建物位置或
        方位作通行之方法，然查原審判決所定之通行方法，除須通行訴外人鄭連冊
        等三十六人所共有之八九二地號共有土地外，並將八九四地號土地一分為二
        ，且大大犧牲上訴人所有之土地，惟該通行方法僅為配合被上訴人所有之老
        舊並價值最低之建物之通行便利，卻無端妨害八九四地號土地之利用，且致
        同屬上訴人所有之八九四之四及八九四之六地號二筆土地無法合併利用，故
        原審判決之通行方法與民法第七百八十七條第二項規定之旨趣相違。
  （四）原審判決之通行方法關於八九二地號土地之通行部分，既未以該土地所有權
        人鄭連冊等三十六人為被告，亦未通知鄭連冊等人到院表示意見，則若鄭連
        冊等人反對被上訴人使用該部分土地，則原審判決所採之通行方法，並無法
        解決八九四之一五地號土地之通行問題，故原審判決所採之通行方法，確有
        重大瑕疵。
  （五）實則被上訴人現於八九四之一五地號土地之建物，並不具價值，亦屬老舊建
        物，日後確有拆除重建之可能，故八九四之一五地號土地之通行至公路之通
        行方法，不應優先考慮該建物之通行方法，而應就該袋地如何通行至公路，
        且對周圍地損害最少之方法為原則，為此上訴人願採用附圖第二案之通行方
        法，除符合民法第七百八十七條第二項規定之旨趣，且八九四地號土地亦不
        致一分為二難以使用，同時上訴人所有之八九四之四及八九四之六地號土地
        得以合併利用，並兼顧日後分割之便利。惟因被上訴人現有建物之通行問題
        亦需解決，故上訴人願於被上訴人未將該建物拆除重建前暫以原審判決所示
        之方法通行，俟被上訴人日後若重建時該土地之通行方法，則以附圖第二案
        之方式通行至公路，兼顧兩造之利益，而無偏頗之處。
  三、證據：除援用第一審所提證據外，補提通行圖影本一件、土地登記謄本二件為
      證，並聲請勘測系爭土地。
乙、被上訴人方面：
  一、聲明：求為判決：（一）駁回上訴。（二）第二審訴訟費用由上訴人負擔。
  二、陳述：除與原判決記載相同者，予以引用外，補稱：
  （一）按土地因與公路無適宜之聯絡，致不能為通常使用者，土地所有人得通行周
        圍地以至公路。前項情形，有通行權人應於通行必要之範圍內，擇其周圍地
        損害最少之處所及方法為之，民法第七百八十七條第一項前段、第二項定有
        明文。而民法創設鄰地通行權之目的，原為發揮袋地之利用價值，使地盡其
        利，以增進社會經濟之公益，並圖謀相鄰不動產之適法調和利用，是以土地
        所有權人或使用權人，如確有通行鄰地之必要，鄰地所有權人或使用權人，
        即有容忍其通行之義務。又民法第七百八十七條所定土地所有人之通行權，
        須以土地與公路無適宜之聯絡為其要件。易言之，乃指土地所有人之土地與
        公路隔離，全無進出之通路（學說上稱為袋地）或雖有進出之通路，但不適
        宜者（學說上有稱為準袋地者）而言。查被上訴人所有系爭地段八九四之一
        五地號土地，北鄰上訴人所有之同段八九四之六、八九三地號土地與公路隔
        離，並未銜接通行道路，西、南面鄰同段八九二地號，東鄰同段八九四地號
        土地，而八九四地號土地東北側則為上訴人所有之八九四之四地號土地，被
        上訴人所有之八九四之一五地號土地上現有三合院房屋一棟，房屋面南向，
        前面舖設有水泥空地，並連接一水泥道路通往同段八九四地號土地，進入八
        九四之四地號土地，八九四地號土地有部分土地舖設柏油路面連接至八九四
        之四地號土地對外與公路連絡，而前開同段八九四地號土地，南方有一陡峭
        簡便石頭路向下彎彎曲曲通往八九二地號土地，八九二地號土地東側亦可通
        鄉道，而被上訴人所有八九四之一五地號土地本身並未接連公路，必須經由
        鄉道出入等情，業經原審法院新營簡易庭法官會同台南縣白河地政事務所（
        下稱白河地政事務所）人員及原審法院分別於九十年九月十七日、九十一年
        一月十一日至現場勘驗屬實，分別製有勘驗筆錄及複丈成果圖在卷可稽，則
        被上訴人所有之八九四之一五地號土地與公路隔離，應屬於袋地，足可認定
        。上訴人抗辯被上訴人所有之八九四之一五地號土地非屬袋地云云，自無可
        採。準此，被上訴人依前開民法第七百八十七條規定，請求通行周圍地以至
        公路，自為法之所許。
  （二）又因土地一部之讓與或分割致有不通公路之土地者，不通公路土地之所有人
        ，因至公路，僅得通行受讓人或讓與人或他分割人之所有地，民法第七百八
        十九條第一項規定甚明。此項規定之主要旨趣在於當事人為讓與或分割土地
        時，對於不能與公路適宜聯絡之情況，當為其所預見，而得事先為合理之解
        決，是土地所有人將土地之部分或分割成數筆，同時或先後讓與數人時，亦
        有前揭條文規定之適用。並不以不通公路土地所有人與受讓人或讓與人或他
        分割人直接就土地一部讓與或分割結果，而有不通公路之情形為限。此法條
        所規定之通行權，性質上乃土地之物上負擔，隨土地而存在。查被上訴人所
        有之八九四之一五地號土地係於六十一年四月十三日分割自八九四地號土地
        ，而由被上訴人受贈取得，而上訴人所有之八九四之四地號土地則係於五十
        三年四月六日分割自八九四地號土地而來，嗣於七十一年十二月十五日由上
        訴人繼承取得之事實，為兩造所不爭執，亦為上訴理由狀第一項所載明，則
        依上說明，被上訴人所有之八九四之一五地號土地與上訴人所有之八九四之
        四地號土地係從同一筆（原八九四地號）土地分割而來，並因八九四地號土
        地分割為八九四地號及八九四之四地號土地後，致八九四地號土地不通公路
        ，則上訴人所有之八九四之四地號土地本即有容忍八九四地號土地所有權人
        通行之義務，而由八九四地號土地分割而來之被上訴人所有之八九四之一五
        地號土地，依前開條文規定亦僅得通行上訴人所有之八九四之四地號土地，
        是上訴人抗辯被上訴人無權通行八九四之四地號土地，自無可採。
  （三）上訴人在原審雖另辯稱：被上訴人原即均係由其土地東南側之八九二地號土
        地之牛車通道通行，且由該通路通行至鄉道，係對周圍地損害最少之處所及
        方法，被上訴人主張之如原審判決附圖所示之通行路線對上訴人損害過大云
        云。然查：上訴人抗辯被上訴人原均係由系爭土地東南側八九二地號土地通
        行部分，已為被上訴人所否認，而被上訴人以往均係通行如原審判決附圖所
        示Ａ、Ｂ、Ｃ部分土地銜接鄉道出入，而經原審法院勘驗現場結果，如原審
        判決附圖所示Ｃ部分舖設有水泥地面，Ｂ部分並舖設柏油道路，另上訴人所
        有之Ａ部分土地現亦係水泥空地，地勢均平坦，整體連接可通行至鄉道，至
        於上訴人所主張之八九二地號土地上之牛車通道，經勘驗結果為一崎嶇不平
        之人行坡道，經此坡道通行至鄉道高度落差約有二層樓高左右，且目前應僅
        能供人攀爬行走，無法供汽、機車通行等情，有原審法院九十一年一月十一
        日勘驗筆錄及現場照片在卷可稽，綜上現場情形觀察，上訴人抗辯被上訴人
        原均係由該牛車通道進出，顯與常情不符，不足採信，而被上訴人所陳以往
        均係經由上訴人所有之八九四之四地號土地通行至鄉道，應為實情。至上訴
        人抗辯被上訴人應通行八九二地號土地，損害最少云云，遑論八九二地號土
        地現僅能供人步行出入使用，汽車無法通行，又為一陡坡，衡諸現代交通仰
        賴汽、機車代步之情形，日益普遍，且日常生活中，舉凡搬運重物、生病、
        就醫等事項均需利用汽、機車，上開步道，實無法供通行出入使用，顯非適
        當之聯絡道路，縱可通行，惟依前開說明，因被上訴人所有之八九四之一五
        地號土地與上訴人所有之八九四之四地號土地係自同一筆土地分割而來，被
        上訴人亦僅能通行上訴人所有之八九四之四地號土地，是上訴人抗辯被上訴
        人應由八九二地號土地通行損害較少云云，亦難憑採。
  （四）上訴人在上訴理由雖主張八九四地號土地所有人賴安朋等四人並立有同意書
        ，願提供同段八九四地號土地供被上訴人通行，以至公路，故連接原審判決
        附圖所示Ｂ部分之通行道路應從同段八九四地號土地予以留設，然原審判決
        竟置該同意書於不顧，亦未斟酌其間之買賣關係而將上訴人所有之土地如該
        判決附圖Ａ部分劃為留設之通行道路而分為兩側，實難令上訴人認同云云。
        惟查：八九四地號土地之共有人賴安朋等四人在原審卷附同意書之真意係指
        八九四地號土地如原審判決附圖所示Ｂ部分已舖設柏油路面同意被上訴人通
        行而已，不及於其餘土地，亦有賴安朋等四人出具之同意書（九十一年五月
        ）可證，而且上訴理由主張被上訴人應通行八九四地號土地之東北邊如附圖
        第一案所示Ｄ部分與八九四之四地號相鄰土地之地上有賴安朋等四人之房屋
        ，因此被上訴人如通行該部分土地，賴安朋等人必須拆除房屋，損害較大，
        顯屬於法不合。何況，上訴理由主張被上訴人應通行如附圖第一案所示Ｄ部
        分土地後，通過Ｃ部分土地，再通行八九四之六地號Ｂ部分土地及八九四之
        四地號Ａ部分土地，以至公路乙節，惟查八九四之六地號土地有種植竹林、
        龍眼樹及楊桃等果樹，且與八九四之四地號土地現有庭院空地之落差約一‧
        五公尺深度，為附圖第一案圖說之備註欄所載明。因此，如果通行附圖第一
        案所示八九四之六地號Ｂ部分土地，必須剷除其地上之竹木及果樹等樹木之
        損害，較之通行原判決附圖所示八九四之四地號土地內Ａ部分土地之庭院空
        地不須拆除任何地上物為大；且通行附圖第一案所示八九四之六地號Ｂ部分
        土地之地勢，低於原判決附圖所示八九四之四地號土地內Ａ部分土地之水泥
        地庭院有一‧五公尺落差之窪地，且凹凸不平，不能供人步行出入使用，汽
        機車更無法通行，實無法供通行出入使用，顯非適當聯絡道路。是上訴理由
        此項主張，並無理由。
  （五）又上訴理由雖謂上開八九四之四地號及八九四之六地號土地為上訴人兄弟三
        人分別共有，日後有分割之可能，原審判決所留設之通行道路將上開兩筆土
        地予以割裂，使上訴人無法合併利用所有土地，恐造成日後上訴人使用收益
        上之不便及損害，而於分割時亦難以公平分配，損害過大云云。惟查：上訴
        人共有之八九四之四地號土地，除東側部分建有石綿瓦倉庫及日式木屋平房
        各乙棟外，其餘部分則為廣場空地，並未做其他使用，而八九四之四地號土
        地西側之八九四之六地號土地現則種植有龍眼樹、楊桃等情，有一、二審勘
        驗筆錄可稽，足見上訴人共有之八九四之四地號土地與八九四之六地號土地
        本即區隔使用，並非合併使用，如該兩筆土地將來分割時，各人分得土地價
        值不相同時，得以金錢補償之，不發生分配不公平之事；況且，八九四之四
        地號西側部分為空地，被上訴人主張通行如原審判決附圖所示Ａ部分之土地
        係位於該土地之西側邊緣地，上訴人本即未做任何使用，是以上訴人上開抗
        辯，亦無理由，而不足採。
  （六）上訴人在鈞院法官勘驗現場雖又補充主張被上訴人可由自己土地所連接之八
        九四之六地號如附圖第二案Ｂ部分土地通行云云；惟通行八九四之六地號Ｂ
        部分土地，連接八九四之四地號Ａ部分土地，以至公路乙節，查該八九四之
        六地號土地種植竹林，龍眼樹及楊桃等果樹，與八九四之四地號土地現有庭
        院空地之落差約一‧五公尺深度，有附圖第一案圖說之備註欄所載明。因此
        ，如果通行附圖第二案所示八九四之六地號土地Ｂ部分土地，必須剷除其地
        上之竹木及果樹等之損害，較之通行原審判決附圖所示八九四之四地號Ａ部
        分土地之庭院空地不須拆除任何地上物為大；且通行附圖第一案所示八九四
        之六地號Ｂ部分土地，低於原審判決附圖所示八九四之四地號Ａ部分土地之
        水泥庭院空地有一‧五公尺落差之窪地，且凹凸不平，不能供人步行出入使
        用，汽、機車更無法通行，實無法供通行出入使用，顯非適當聯絡道路。是
        上訴理由此項主張，並無理由。
  （七）綜右所述，被上訴人所有之八九四之一五地號土地係於六十一年四月十三日
        分割自八九四地號土地，而由被上訴人受贈取得，而上訴人所有之八九四之
        四地號土地，則係於五十三年四月六日分割自八九四地號土地而來，嗣於七
        十一年十二月十五日由上訴人繼承取得之事實，為兩造所不爭執，並有土地
        登記謄本之記載可按，則依上說明，被上訴人所有之系爭八九四之一五地號
        土地與上訴人所有之八九四之四地號土地係從同一筆（八九四地號）土地分
        割而來，並因分割致八九四地號土地不通公路，則上訴人所有之八九四之四
        地號土地本即有容忍八九四地號土地所有權人通行之義務，而由八九四地號
        土地分割而來之被上訴人所有之八九四之一五地號土地，依民法第七百八十
        九條第一項：「因土地一部之讓與或分割致有不通公路之土地者，不通公路
        土地之所有人，因至公路，僅得通行受讓人或讓與人，或他分割人之所有地
        」之規定，亦僅得通行上訴人所有之八九四之四地號土地。此法條所規定之
        通行權，係為土地利用之社會經濟目的，所賦予土地所有人之法律上當然負
        擔，乃土地之物上負擔，原具有準物權之請求權性質，隨土地而存在，不因
        嗣後之土地分割、輾轉讓與，而得使原有通行權消滅之理（最高法院八十三
        年度台上字第二二三九號、八十九年台上字第七五六號判決參照）。原判決
        確認被上訴人對上訴人所有八九四之四地號如原審判決附圖所示Ａ部分０‧
        ０二九五公頃土地有通行權存在，並無不當，本件上訴顯無理由。
  三、證據：除援用第一審所提證據外，補提複丈成果圖、同意書（均影本）各二件
      及照片一幀為證。
丙、本院依職權訊問證人賴安朋、賴天賜。
      理      由
一、按〔請求確認就共有土地有通行權存在之訴，僅須以否認原告主張之共有人為被
    告，無以共有人全體為被告之必要〕（最高法院七十六年度第七次民事庭會議決
    議參照）。則以通行他人共有土地提起之通行權存在訴訟之訴訟標的，對於各共
    有人並非必須合一確定，依民事訴訟法第五十五條規定：「共同訴訟中，一人之
    行為或他造對於共同訴訟人中一人之行為及關於其一人所生之事項，除別有規定
    外，其利害不及於他共同訴訟人。」，被主張通行土地之共有人之一人提起上訴
    之效力，自不及於已無爭執而未提起上訴之其他共有人。查本件被上訴人於原審
    固以上訴人及鄭坤地、鄭坤鐘為共同被告，請求確認就渠等共有之系爭地段八九
    四之四地號土地如原判決附圖Ａ部分有通行權存在，而原審亦判決〔確認原告（
    即被上訴人乙○○）對被告（即原審共同被告鄭坤地、鄭坤鐘及甲○○）所有坐
    落台南縣白河鎮○○○段第八九四之四地號、地目田如附圖所示編號Ａ部分面積
    零點零二九五公頃土地有通行權存在。〕，雖僅由上訴人甲○○提起上訴，然其
    訴訟標的對於原審共同被告既非必須合一確定，而原審判決書已分別於九十一年
    二月二十六日及九十一年三月十九日合法送達原審被告鄭坤地及鄭坤鐘，有送達
    證書可參〔參見原審九十年度訴字第二二二六號卷（下稱原審訴字卷）第一一０
    、一一九頁），渠等並未於法定期間內提起上訴，應認原審判決對渠等已生確定
    效力，則上訴人甲○○上訴之效力應不及於原審共同被告鄭坤地及鄭坤鐘，自不
    能併列未提起上訴之原審共同被告鄭坤地、鄭坤鐘為上訴人，合先敘明。
二、本件被上訴人起訴主張：被上訴人所有坐落台南縣白河鎮○○○段八九四之一五
    地號土地四周為他人土地圍繞，屬無適宜道路對外聯絡之袋地，而該筆土地與上
    訴人與原審共同被告鄭坤地、鄭坤鐘所共有之同段八九四之四地號土地，原均屬
    同段八九四地號土地之一部分而先後分割出，分割後之八九四地號土地須通行該
    八九四之四地號土地始能通往公路對外聯絡，則八九四地號土地僅能經由八九四
    之四地號土地通行，而被上訴人所有之八九四之一五地號土地又係自八九四地號
    土地分割而來，自亦僅得通行上訴人所共有之八九四之四地號土地以至公路，惟
    屢遭上訴人阻止通行。為此，依袋地通行權之法律關係，求為確認就上訴人所共
    有之系爭地段八九四之四地號如原判決附圖編號Ａ部分面積０‧０二九五公頃土
    地有通行權存在等語。
三、上訴人則以：被上訴人所有之系爭八九四之一五地號土地，可由其東南側所臨之
    八九二地號土地上原有之牛車道通行至鄉道，被上訴人向來亦係由該地東南側之
    牛車通道通行，並非袋地，自無不能通行之情形；何況，被上訴人所有之八九四
    之一五地號土地原係田地，而自同段八九四地號土地分割出，自應由八九四地號
    土地通行，而不得通行上訴人所共有之系爭八九四之四地號土地；再依被上訴人
    主張之通行方法，尚需行經訴外人鄭連冊等三十六人共有之八九二地號土地，若
    鄭連冊等人反對被上訴人使用該部分土地，被上訴人即無法通行上訴人所有之系
    爭八九四之四地號土地；又縱認被上訴人確有通行他人土地之必要，惟因被上訴
    人現於八九四之一五地號土地之建物，屬老舊建物，不具價值，日後確有拆除重
    建之可能，故八九四之一五地號土地之通行至公路之通行方法，不應優先考慮該
    建物之通行方法；準此，被上訴人應由八九二地號土地通行，才不致使上訴人所
    有之八九四之四與八九四之六地號土地一分為二致難以合併使用，始為損害最少
    之通行處所或依附圖第二案方式通行，始能兼顧兩造之利益等語，資為抗辯。
四、被上訴人主張其所有系爭八九四之一五地號土地，四周為他人土地所圍繞，北鄰
    上訴人所有之同段八九四之六地號、及八九三地號土地，西、南面鄰同段八九二
    地號，東鄰同段八九四地號，而八九四地號土地東北側則為上訴人所有之八九四
    之四地號土地之事實，已據其於原審提出土地登記簿謄本及地籍圖謄本（含影本
    ）〔參見原審九十年度補字第二八號卷第五—八頁；原審九十年度營簡調字第二
    六號卷（下稱原審營簡調字卷）第二六、三四、五七－五八頁；原審訴字卷第四
    六－四七、五三－五六頁〕為證，復為上訴人所不爭執，並有其提出之土地登記
    謄本足佐（參見原審訴字卷第八八－一００頁），自堪信為真實。又被上訴人主
    張須通行上訴人所共有系爭八九四之四地號如原審判決附圖所示Ａ部分土地，始
    能銜接通行至鄉道等情，雖為上訴人所否認，並以前揭各情詞置辯，但查：
（一）按土地因與公路無適宜之聯絡，致不能為通常使用者，土地所有人得通行周圍
      地以至公路。前項情形，有通行權人應於通行必要之範圍內，擇其周圍地損害
      最少之處所及方法為之，民法第七百八十七條第一項前段、第二項定有明文。
      又〔民法創設鄰地通行權之目的，原為發揮袋地之利用價值，使地盡其利，以
      增進社會經濟之公益，是以袋地無論由所有人或其他利用權人使用，周圍地之
      所有人或其他利用權人均有容忍其通行之義務。〕（最高法院八十二年度台上
      字第五八０號判決參照）；〔民法第七百八十七條第一項所謂土地與公路無適
      宜之聯絡，致不能為通常之使用，其情形不以土地絕對不通公路為限，即土地
      雖非絕對不通公路，因其通行困難以致不能為通常之使用時，亦應許其通行周
      圍地以至公路。〕（最高法院五十三年台上字第二九九六號判例參照）。查被
      上訴人所有系爭八九四之一五地號土地，北鄰同段八九三地號土地及上訴人與
      原審共同被告鄭坤地、鄭坤鐘共有之同段八九四之六地號土地而與公路隔離，
      西、南面鄰同段八九二地號土地，東鄰同段八九四地號土地，而同段八九四地
      號土地東北側則為上訴人與原審共同被告鄭坤地、鄭坤鐘共有之同段八九四之
      四地號土地，被上訴人所有之八九四之一五地號土地上現有三合院房屋一棟，
      房屋面南向，前面舖設有水泥空地，並連接一水泥道路通往同段八九四地號土
      地，進入八九四之四地號土地，八九四地號土地有部分土地舖設柏油路面連接
      至八九四之四地號土地，始能對外與公路連絡，而前開同段八九四號土地，南
      方有一陡峭簡便石頭路向下彎彎曲曲通往八九二地號土地，八九二地號土地東
      側亦可通鄉道，而被上訴人所有八九四之一五地號土地本身並未接連公路，必
      須經由鄉道出入等情，業經原審法院新營簡易庭法官會同白河地政事務所人員
      及原審法院分別於九十年九月十七日、九十一年一月十一日至現場勘驗屬實，
      分別製有勘驗筆錄及複丈成果圖可稽（參見原審營簡調字卷第六一－六六頁；
      原審訴字卷第六一－六四頁），則依被上訴人所有系爭八九四之一五地號土地
      周遭之地理位置及現況觀之，堪認被上訴人所有之八九四之一五地號土地確與
      公路隔離，應屬於袋地無訛，此為上訴人在本院所自認｛參見本院卷第九九頁
      〔民事辯論狀〕｝，則上訴人於原審抗辯被上訴人所有之系爭八九四之一五地
      號土地非屬袋地云云（參見原審訴字卷第三六頁），自無可採。準此，被上訴
      人依民法第七百八十七條第一項前段之規定請求通行周圍地以至公路，自非無
      據。
（二）上訴人雖以被上訴人所有之系爭八九四之一五地號土地，可由其東南側所臨之
      八九二地號土地上原有之牛車道通行至鄉道，被上訴人向來亦係由該地東南側
      之牛車通道通行，此為對周圍地損害最少之處所及方法等語為辯，惟已為被上
      訴人所否認，並謂以往均係通行如原審判決附圖所示Ａ、Ｂ、Ｃ部分土地銜接
      鄉道出入等語。經查，原審判決附圖Ｃ部分土地為庭院水泥地，Ｂ部分土地為
      柏油路，在上訴人所共有八九四之四地號Ａ部分土地為上訴人住宅庭院之水泥
      地，地勢均平坦，整體連接可通行至鄉道○○村道出口為柏油路，至Ｃ部分土
      地之東南方鄰接村道部分即上訴人所稱被上訴人原通行八九二地號土地之牛車
      道，有落差，不適人車通行，為一崎嶇不平之人行坡道，經此坡道通行至鄉道
      高度落差約有二層樓高左右，且目前應僅能供人攀爬行走，無法供汽、機車通
      行等情，已經原審及本院分別勘明在卷，分別製有勘驗筆錄及現場略圖足憑（
      參見原審訴字卷第六一六四頁；本院卷第三六—三九頁），復有被上訴人提出
      之現場照片可參（參見原審訴字卷第八三—八六頁；本院卷第七七頁），準此
      以觀，上訴人主張在系爭地段八九二地號土地上之原有牛車道，顯不適為被上
      訴人所通行，足認上訴人抗辯被上訴人向來亦係由該牛車通道通行乙節，顯與
      實情不符，應不足採。則被上訴人所稱以往均係通行如原審判決附圖所示Ａ、
      Ｂ、Ｃ部分土地銜接鄉道出入等情，堪信為真。至上訴人抗辯被上訴人應通行
      八九二地號土地之該牛車道，為對周圍地損害最少之處所及方法乙節，經查：
      該牛車道與被上訴人所有之系爭八九四之一五地號土地間既有落差，又不適人
      車通行，尤以汽、機車並無法通行，又為一陡坡，衡諸現代交通仰賴汽、機車
      代步之情形，日益普遍，且日常生活中，舉凡搬運重物、生病就醫等事項均需
      利用汽、機車等客觀事實，則上開牛車道，實無法供現代社會之日常生活之一
      般通行出入使用，顯非適宜之聯絡通路，自難認被上訴人所有之系爭八九四之
      一五地號土地已可經該牛車道與公路聯絡，則上訴人主張通行該牛車道為對周
      圍地損害最少之處所及方法，如原審判決附圖所示之通行路線對上訴人損害過
      大，被上訴人並無不能通行之情形云云，亦無可取。
（三）何況，因土地一部之讓與或分割，致有不通公路之土地者，不通公路土地之所
      有人，因至公路，僅得通行受讓人或讓與人或他分割人之所有地，為民法第七
      百八十九條第一項所明定。且〔本條項規定之旨趣，乃在於當事人為讓與土地
      之一部分或分割時，對於不能與公路適宜聯絡之情況，當為其所預見，而得事
      先為合理之解決。是土地所有人將土地分割成數筆同時或先後讓與數人時，亦
      有前揭規定之適用。〕（最高法院八十五年度台上字第二七四五號判決參照）
      ；申言之，〔民法第七百八十九條規定之通行權，係因土地所有人為土地一部
      之讓與或分割，對於致生不通公路之土地者，得為預見，可期先為合理解決，
      自不能因當事人之任意行為，而加重其他鄰地所有人之負擔。故凡因土地一部
      之讓與或分割，致有不通公路之土地者，不通公路土地之所有人，因至公路，
      僅得通行受讓人或讓與人或他分割人之所有地。此項通行權性質上為土地之物
      上負擔，隨土地而存在，於土地所有人將其一筆土地同時分割成數筆，再同時
      讓與數人之情形，亦有其適用。〕（最高法院八十五年度台上字第三九六號判
      決參照）。查被上訴人主張其所有之八九四之一五地號土地係於六十一年四月
      十三日分割自同地段八九四地號土地，由被上訴人受贈取得；而上訴人所共有
      之八九四之四地號土地則係於五十三年四月六日分割自八九四地號土地而來，
      嗣於七十一年十二月十五日由上訴人繼承取得之事實，有其提出之土地登記簿
      謄本為證（參見原審訴字卷第五三—五六頁；本院卷第四二—四四頁），復為
      上訴人所不爭執｛參見本院卷第二七頁〔民事上訴理由狀〕第一項｝，足徵被
      上訴人所有之八九四之一五地號土地與上訴人所共有之八九四之四地號土地係
      從同一筆即原八九四地號土地分割而來，並因原八九四地號土地分割為八九四
      地號土地及八九四之四地號土地後，致八九四地號土地不通公路，則上訴人所
      共有之八九四之四地號土地本即有容忍八九四地號土地所有權人通行之義務，
      而由八九四地號土地再為分割而來之被上訴人所有之八九四之一五地號土地，
      依前開條文規定亦僅得通行上訴人所共有之八九四之四地號土地，揆諸前開說
      明，則上訴人抗辯被上訴人應由八九四地號土地通行，而不得通行上訴人所共
      有之系爭八九四之四地號土地云云，與民法第七百八十九條第一項規定意旨不
      合，自無可採。
（四）查被上訴人所有之系爭八九四之一五地號土地，既須經上訴人所共有之系爭八
      九四之四地號土地始能與公路聯絡，而被上訴人主張通行之如原審判決附圖Ａ
      部分為上訴人住宅庭院之水泥地，離村道出口為柏油路，Ｂ部分則為柏油路，
      而該部分又已於七十一年間即由台南縣白河鎮公所舖設柏油路面，有兩造所不
      爭執之台南縣白河鎮甘宅里里長林永進出具之《證明書》（參見原審訴字卷第
      八七頁）可佐，Ｃ部分土地亦為庭院水泥地，經本院勘明在卷，製有勘驗筆錄
      及現場略圖足佐（參見本院卷第三六－三九頁），而被上訴人主張以往均係通
      行如原審判決附圖所示Ａ、Ｂ、Ｃ部分土地銜接鄉道出入等情，又屬可信，則
      經斟酌被上訴人所有系爭八九四之一五地號土地與周圍地之關係及周圍地與道
      路聯接之情形，並被上訴人之通行現況，則被上訴人所有系爭八九四之一五地
      號土地，如取道南鄰之八九二地號如原審判決附圖所示Ｃ部分庭院水泥地及東
      鄰之八九四地號如原審判決附圖所示Ｂ之柏油路，再沿上訴人所有八九四之四
      地號土地西北側邊緣如原審判決附圖所示Ａ部分庭院之水泥地，以聯接道路對
      外聯絡，較之上訴人主張其餘部分之通行（詳如後述），當係損害最少之處所
      及方法，自屬適宜之通行路線。上訴人並未能舉出系爭地段八九二地號土地所
      有人反對被上訴人通行如原審判決附圖所示Ｃ部分之具體事證，即難認被上訴
      人通行該部分有何阻礙之情事，則被上訴人自無從對反對其通行之該筆土地共
      有人請求確認其通行之必要，是以上訴人辯稱若八九二地號土地共有人鄭連冊
      等人反對被上訴人使用該部分土地，被上訴人即無法通行上訴人所有之系爭八
      九四之四地號土地云云，僅係其主觀之疑慮，自不影響被上訴人就通行上訴人
      所共有之系爭八九四之四地號土地如原審判決附圖所示Ａ部分之請求。
（五）上訴人主張系爭地段八九四地號土地所有人即賴安朋等四人均立有《同意書》
      ，願提供該八九四地號土地供被上訴人通行，以至公路，故連接原審判決附圖
      所示Ｂ部分之通行道路應從同段八九四地號土地予以留設，詎原審竟置該《同
      意書》於不顧，亦未斟酌其間之買賣關係而將上訴人所共有之土地，而將上訴
      人所有之土地因原判決附圖Ａ部分劃為留設之通行道路而分為兩側，實難令上
      訴人認同云云。惟查：依被上訴人於原審提出由賴安朋等四人出具之《同意書
      》（參見原審訴字卷第五七－五八頁）固僅載：「立同意書人（即台南縣白河
      鎮○○○段第894地號之土地所有人）茲因台南縣白河鎮○○○段894-15地號
      之土地因至公路並無適宜之聯絡，爰同意該土地之所有人暨利用人得無條件通
      行立同意書人之土地以至公路‧‧‧」等語，然上訴人主張被上訴人應通行之
      八九四地號土地之東北邊與其所共有之八九四之四地號土地相鄰之土地如其〔
      上訴理由狀〕《附圖一》所示Ｂ１部分（參見本院卷第三０頁）〔亦即如附圖
      第一案之Ｄ部分〕（參見本院卷第四八—四九頁），其上為賴安朋等四人所有
      之磚造平房一部分，而原審判決附圖所示Ｃ部分土地為庭院水泥地，Ｂ部分土
      地為柏油路，在八九四之四地號土地部分為上訴人住宅庭院之水泥地，離村道
      出口為柏油路等情，業經本院會同白河地政事務所人員於九十一年五月十日至
      現場勘驗無訛，有勘驗筆錄與現場略圖及該地政事務所九十一年五月三十日所
      測字第０九一０００二二０三號函暨所附之土地複丈成果圖第一案及第二案可
      稽（參見本院卷第三六—三九、四五—四九頁）；而系爭地段八九四地號土地
      之共有人即出具前揭《同意書》之證人【賴安朋】於本院準備程序中到庭結證
      稱：「〔問：（提示原審訴字卷第五七頁同意書）是否證人賴安朋所書立？書
      立該同意書之目的何在？〕是我書立，當時是要證明我們的共同道路給被上訴
      人使用，即八九四地號土地Ｂ部分上有一段道路同意給被上訴人使用，是同意
      被上訴人通行目前既定道路，並非同意被上訴人通行任何一個地方。」、「〔
      問：（提示被上訴人九十一年六月十七日答辯狀所附同意書影本）是否證人賴
      安朋所書立？〕是我所書立，因為第一張同意書沒有附圖，所以再寫第二張同
      意書明確它的範圍。」等語（參見本院卷第八二頁）；又同地段八九四地號土
      地另一共有人即出具前揭《同意書》之證人【賴天賜】亦到庭結證稱：「〔問
      ：（提示原審訴字卷第五八頁同意書）是否證人賴天賜所書立？書立該同意書
      之目的何在？〕是我書立，當時是同意我的房屋邊有一條柏油路給被上訴人通
      行，我的土地是八九四地號土地，當時只同意被上訴人通行柏油道路，不是通
      行任何一個地方。」、「〔問：（提示被上訴人九十一年六月十七日答辯狀所
      附同意書影本）是否證人賴天賜所書立？〕是我所書立，是要確定我給被上訴
      人通行的部分。」等語（參見本院卷第八三頁），且兩造均同認毋庸再予訊問
      出具前開《同意書》之共有人賴信介及賴信元（參見本院卷第八四頁），衡以
      證人賴安朋、賴天賜與兩造間宿無怨隙，當無甘冒偽證罪責，杜撰事實偏頗任
      何一方之理，是以渠等之證詞應屬可採，因此，賴安朋等四人嗣後再出具之《
      同意書》（影本‧參見本院卷第七四－七六頁）已載明：「立同意書人（即台
      南縣白河鎮○○○段第八九四（地）號土地之共有人）茲因台南縣白河鎮○○
      ○段八九四之十五（地）號土地因至公路並無適宜之聯絡，爰同意該土地之所
      有人暨利用人得無條件通行立同意書人之上開八九四地號如附圖（即原判決附
      圖）所示Ｂ部分土地以至公路。立同意書人前於民國九十年十月二十一日出具
      之同意書載明此範圍，顯屬有誤，特此更正‧‧‧」等語，即屬可信，足見八
      九四地號土地共有人出具同意書同意被上訴人通行該地者，應僅限於原判決附
      圖所示Ｂ部分之柏油路地，而不及於其餘土地。況且，果真如上訴人所抗辯被
      上訴人僅能通行如其〔上訴理由狀〕《附圖一》所示Ｂ１（即如附圖第一案所
      示Ｄ）部分土地，因該部分已有賴安朋等四人共有之磚造平房一部分，如欲令
      被上訴人通行該部分土地，勢必須令賴安朋等四人拆除共有磚造平房，顯然較
      原審判決附圖所示通行Ｂ部分土地已舖設柏油之路面之損害為鉅；又如原判決
      附圖所示Ｂ部分土地既經該筆土地共有人賴安朋等四人出具同意書由被上訴人
      通行，而該部分又已於七十一年間即由台南縣白河鎮公所舖設柏油路面，已如
      前述，則依其舖設柏油路面以供通行之現況觀之，該筆土地已因通行之現況而
      分隔成兩部分，足見留設該部分之通行道路，並非因被上訴人主張通行之路線
      所造成，是以該通路縱將八九四地號土地一分為二，亦不致造成該筆土地共有
      人之重大損害；是以上訴人前開所辯，顯屬無據，當無可採。
（六）上訴人於本院準備程序中抗辯被上訴人應通行如附圖第一案所示Ｄ部分土地後
      ，通過Ｃ部分土地，再通行八九四之六地號Ｂ部分土地及八九四之四地號Ａ部
      分土地，以至公路云云（參見本院卷第八四頁）；復於本院言詞辯論程序中抗
      辯於被上訴人房屋改建前，請求依原審判決通行，於改建後請求依如附圖第二
      案（亦即仍須通行八九四之六地號Ｂ部分土地及八九四之四地號Ａ部分土地）
      通行云云（參見本院卷第九六頁）。然查：上訴人所共有之八九四之六地號土
      地上種植竹林及楊桃等果樹，且被上訴人所有六九四之一五地號土地之房屋西
      側土地種植有荔枝、芒果及檳榔樹，而連接八九四之六地號土地，又該八九四
      之六地號土地與八九四之四地號土地現有庭院空地之落差約一‧五公尺深度等
      情，業經本院會同白河地政事務所人員於九十一年五月十日至現場勘驗無誤，
      有前開勘驗筆錄及該地政事務所九十一年五月三十日所測字第０九一０００二
      二０三號函暨所附之土地複丈成果圖（即附圖）第一案及第二案可稽（參見本
      院卷第三六—三八、四五—四九頁），足認如通行該複丈成果圖（即附圖）第
      一案及第二案所示之上訴人所共有八九四之六地號Ｂ部分土地，均須剷除其地
      上之竹林及果樹等樹木之損害，較之原審判決判命通行如該判決附圖所示八九
      四之四地號土地Ａ部分土地之庭院空地不須拆除任何地上物甚鉅，且如通行如
      附圖第一案及第二案所示八九四之六地號Ｂ部分土地，因該地之地勢顯低於原
      審判決附圖所示八九四之四地號土地Ａ部分土地之水泥地庭院有一‧五公尺落
      差之窪地，並且凹凸不平，不能供人步行出入使用，汽、機車更無法通行，實
      無法供通行出入使用，顯非適當聯絡道路，是以上訴人此部分所辯，亦屬無據
      ，殊無可採。
（七）上訴人再以八九四之四地號及八九四之六地號土地為上訴人兄弟三人分別共有
      ，日後有分割之可能，原審判決所留設之通行道路將上開兩筆土地予以割裂，
      恐造成日後上訴人使用收益上之不便及損害，而於分割時亦難以公平分配云云
      。惟查：上訴人所共有之八九四之四地號土地，除東側部分建有石綿瓦倉庫及
      日式木屋平房各乙棟外，其餘部分則為廣場空地，並未做其他使用，而八九四
      之四地號土地西側之八九四之六地號土地現則種植有龍眼樹、楊桃等情，亦經
      本院會同白河地政事務所人員及原審分別於九十一年五月十日、九十一年一月
      十一日至現場勘驗屬實，有本院勘驗筆錄、原審勘驗筆錄可憑（參見原審訴字
      卷第六一六三頁；本院卷第三六—三八頁）。綜上以觀，足認上訴人所共有之
      八九四之四地號土地與八九四之六地號土地本即區隔使用，並非合併使用，則
      如該二筆土地將來分割時，各人分得土地價值不相同時，得以金錢補償之，並
      不發生分配不公平情事，是以上訴人此部分所辯，亦難採信。上訴人進而以此
      主張原審判決之通行方法與民法第七百八十七條第二項規定之旨趣相違云云，
      亦不足採。
五、綜上所述，被上訴人主張通行上訴人所共有系爭八九四之四地號如原審判決附圖
    所示編號Ａ部分之土地以與鄉道聯絡，為通行周圍地損害最少之處所及方法，且
    與土地通行之相鄰關係以促進物盡其用之社會整體利益之目的，及於通行之必要
    範圍內，擇其周圍地損害最少之處所及方法之立法目的尚無不合，自屬適宜之通
    行路徑。上訴人前開所辯，均無可採；從而，被上訴人本於前開袋地所有權人之
    地位，依據袋地通行權之法律關係，請求確認對上訴人所有系爭八九四之四地號
    如原審判決附圖所示編號Ａ部分面積０‧０二九五公頃土地有通行權存在，洵屬
    正當，應予准許。原審因而准許被上訴人所請，核無不合。上訴意旨猶執前詞指
    摘原判決僅顧及被上訴人之利益及通行之便利，置上訴人之鉅大損害於不顧，顯
    有違民法第七百八十七條規定之立法意旨之不當，而聲明廢棄，為無理由，應予
    駁回。
六、又民事訴訟法第四百六十六條第一項所定得上訴第三審之利益額數，業經司法院
    於九十一年一月二十九日以（九一）院台廳民一字第０三０七四號令提高為一百
    五十萬元，並定於九十一年二月八日起實施。查本件訴訟標的價額僅為九十四萬
    四千元，並未逾一百五十萬元，則兩造對本判決自不得提起第三審上訴，是以本
    判決經本院宣示後即告確定（民事訴訟法第三百九十八條第二項前段參照），附
    此敘明。
七、兩造其餘之主張及提出之攻擊防禦方法，均不影響本院所為之前開論斷，自無再
    予一一審論之必要，附此敘明。
八、據上論結，本件上訴為無理由，依民事訴訟法第四百四十九條第一項、第七十八
    條，判決如主文。
中　　　華　　　民　　　國　　九十一　　年　　　七　　　月　　二十三  　日
                        臺灣高等法院臺南分院民事第一庭
~B1審判長法官　王　惠　一
~B2　　　法官　吳　上　康
~B3　　　法官　蘇　清　恭
右為正本係照原本作成。
本判決不得上訴。
中　　　華　　　民　　　國　　九十一　　年　　　七　　　月　　二十三　  日
~B法院書記官　李  淑  華
